【裁判字號】    97,簡,316
【裁判日期】    970730
【裁判案由】    營造業法
【裁判全文】
臺北高等行政法院判決
                                     97年度簡字第00316號
原      告  東昊營造有限公司
代  表  人  甲○○
被      告  桃園縣政府
代  表  人  乙○○（縣長）
上列當事人間因營造業法事件，原告不服內政部中華民國97年3
月27日台內訴字第0970034137號訴願決定，提起行政訴訟。本院
判決如下：
    主  文
原告之訴駁回。
訴訟費用由原告負擔。
    事實及理由
一、事實概要：
    原告申請自民國（下同）93年7 月29日起至94年7 月28日、
    95年2 月22日起至96年2 月21日、96年2 月22日起至97年2
    月21日止停止營業，分別經被告93年7 月29日府商登字第09
    30515388號函、95年2 月22日府商登字第0950504084號及96
    年3 月5 日府商登字第0960504739號函准予備查在案。因原
    告未於停業日起3 個月內將營造業登記證書及承攬工程手冊
    送被告註記，被告以96年3 月7 日府工建字第0960072502號
    函請原告儘速依營造業法第20條及其施行細則第16條規定檢
    附資料向營造業主管機關辦理停業登記，因原告仍未辦理，
    被告認原告已違反營造業法第20條規定，乃將全案移由桃園
    縣營造業審議委員會審議以97年1 月8 日96桃營審字第075
    號決議書：「東昊營造有限公司應處新臺幣10萬元罰鍰」，
    被告乃據以作成97年1 月8 日府工建字第0970009228號函通
    知原告（下稱原處分）。原告不服，指稱其停業期間從未接
    獲主管機關限期補辦停業登記手續之函文，被告未盡告知之
    責逕自裁罰原告，有違營造業法第55條第4 款規定云云，提
    起訴願，經內政部97年3 月27日台內訴字第0970034137號訴
    願決定駁回，原告仍不服，遂向本院提起行政訴訟。
二、兩造聲明：
  (一)原告聲明：訴願決定及原處分均撤銷。
  (二)被告聲明：駁回原告之訴。
三、兩造之爭點：
    原告是否已依營造業法第20條規定辦理營造業停業登記？被
    告有無違反通知義務？
  (一)原告主張之理由：
    1.訴願決定認被告以96年3 月7 日府工建字第0960072502號
      函通知原告辦理停業登記，因原告仍未辦理，故被告認定
      原告違反營造業法第20條規定，乃據以作成罰鍰新臺幣（
      下同）10萬元之決議。惟此與原告已配合辦理停業登記完
      成之事實不符。
    2.原告已配合被告之通知辦理停業登記手續完成在案：
      原告係於96年5 月22日提報停業登記之相關文書，親送至
      被告指定之辦理收受處所（營造公會桃園辦事處），嗣經
      該辦事處檢閱文件無誤後，由該辦事處逕轉呈被告用印，
      並於次日即96年5 月23日辦理完成，顯見原告並無違反營
      造業法第20條規定。
    3.詳原處分之內容，係於原告配合被告辦理停業登記後，被
      告就原告過往93至95年間自行辦理停業期間，未依營造業
      法第20條規定辦理停業登記，予以溯及既往之裁罰，被告
      漠視原告依營造業法第55條規定於96年6 月15日以96昊停
      公字第01號函所提之答辯理由，而逕為裁罰，實令原告無
      法信服。
    4.營造業法第20條第1 項規定：「營造業自行停業或受停業
      處分時，應將其營造業登記證書及承攬工程手冊送繳中央
      主管機關或直轄市、縣（市）主管機關註記後發還之；復
      業時，亦同。」同法第55條規定：「營造業有下列情事之
      一者，處新臺幣10萬元以上50萬元以下罰鍰：一、經許可
      後未領得營造業登記證或承攬工程手冊而經營營造業業務
      者。二、未加入公會而經營營造業業務者。三、未依第17
      條第1 項規定，申請複查或拒絕、妨礙或規避抽查者。四
      、自行停業、受停業處分、復業或歇業時，未依第20條規
      定辦理者。營造業有前項第1 款或第2 款情事者，並得勒
      令停業及通知限期補辦手續，屆期不補辦而繼續營業者，
      得按次連續處罰。有前項第4 款情事，經主管機關通知限
      期補辦手續，屆期不辦者，得按次連續處罰。」故原告依
      據營造業法第55條第4 款規定之答辯，確為有理由，被告
      不應僅就原告過去未依營造業法之規定，而未善盡主管機
      關應為通知補充答辯之義務，逕自裁罰原告，原告當然無
      法信服。
    5.本案主管機關為桃園縣政府（由被告所屬工務局管轄），
      並非辦理商業停復業登記之主管機關（由國稅局桃園縣分
      局管轄），另原告過去依商業法停業之期間，雖逾期3 個
      月以上未向主管機關辦理營造業停業登記，但原告亦從未
      接獲被告依法所為之逾期限期通知補辦手續之任何通知函
      件，顯見被告確實未依據營造業法之規定善盡主管機管應
      盡之通知義務，致使原告因不諳法令，未能享有法所明定
      之救濟補正途徑。
    6.倘依原處分及訴願決定所指陳「營造業法第55條並無主管
      機關應限期通知補辦逾期未辦始能裁罰之規定」，即與被
      告於96年3 月7 日所為之辦理停業登記通知自相矛盾，被
      告又為何於3 年後就非必要之通知而浪費公帑？營造業法
      若如被告之片面認定，被告早就應於原告於93年停業之初
      即予裁罰。
    7.綜上所述，原告確實因不諳法令而有違反營造業法第20條
      規定之情事，但原告亦應備公平對待享有營造業法第55條
      之補辦救濟途徑，被告雖為行政機關，卻未盡依法通知原
      告補辦之義務，致使原告之權益遭受損害。
  (二)被告主張之理由：
    1.營造業法第20條規定：「營造業自行停業或受停業處分時
      ，應將其營造業登記證書及承攬工程手冊送繳中央主管機
      關或直轄市、縣（市）主管機關註記後發還之；復業時，
      亦同。營造業歇業時，應將其營造業登記證書及承攬工程
      手冊，送繳中央主管機關或直轄市、縣（市）主管機關，
      並辦理廢止登記」、營造業法施行細則第16條規定：「營
      造業自行停業、受停業處分或歇業時，應於停業或歇業日
      起3 個月內，依本法第20條規定辦理」、營造業法第55條
      第1 項第4 款規定：「營造業有下列情事之一者，處新臺
      幣10萬元以上50萬元以下罰鍰：…四、自行停業、受停業
      處分、復業或歇業時，未依第20條規定辦理者。」、營造
      業法第55條第2 項後段規定：「有前項第4 款情事，經主
      管機關通知限期補辦手續，屆期不辦者，得按次連續處罰
      。」
    2.據原告提出事實及理由一提及：「被告以96年3 月7 日府
      工建字第0960072502號函通知原告辦理停業登記，因原告
      仍未辦理，故被告認定原告違反營造業法第20條規定，乃
      據以作成罰鍰壹拾萬元之決議，…與原告已配合被告辦理
      停業登記完成之事實不符」。查原告於93年7 月29日起至
      94年7 月28日止、95年2 月22日起至96年2 月21日止及96
      年2 月22日起至97年2 月21日止，分別經被告93年7 月29
      日府商登字第0930515388號函、95年2 月22日府商登字第
      0950504084號函及96年3 月5 日府商登字第0960504739號
      函申請停業准予備查在案；依據營造業法第20條第1 項及
      營造業施行細則第16條規定，原告應將其營造業登記證書
      及承攬工程手冊送繳中央主管機關或直轄市、縣（市）主
      管機關註記後發還之，故原告依法應分別於93年10月28日
      前、95年5 月21日前及96年5 月21日前至被告機關辦理營
      造業停業註記，惟原告遲至96年5 月23日始辦理停業申請
      ，顯已逾營造業法規定期限，故原告違反營造業法事實明
      確，被告決議處其10萬元罰鍰，並無不合。
    3.據原告提出事實及理由二提及：「查原告係於96年5 月22
      日提報停業登記之相關文書，親送至被告指定之辦理收受
      處所，…，並於次日即96年5 月23日辦理完成…。」查原
      告係於96年5 月23日至被告委外協助檢視營造業之許可登
      記、升等、複查、換證等事項之社團法人桃園縣營造業工
      程協進會（下稱協審單位）申請停業，被告並以96年5 月
      28日府工建字第0960175364號函函知原告，與原告主張不
      符。
四、本院之判斷：
  (一)按營造業法第20條及第55條第1 項第4 款規定：「營造業自
    行停業或受停業處分時，應將其營造業登記證書及承攬工程
    手冊送繳中央主管機關或直轄市、縣（市）主管機關註記後
    發還之；復業時，亦同。營造業歇業時，應將其營造業登記
    證書及承攬工程手冊，送繳中央主管機關或直轄市、縣（市
    ）主管機關，並辦理廢止登記。」「營造業有下列情事之一
    者，處新臺幣10萬元以上50萬元以下罰鍰：…四、自行停業
    、受停業處分、復業或歇業時，未依第20條規定辦理者。」
    營造業法施行細則第16條規定：「營造業自行停業、受停業
    處分或歇業時，應於停業或歇業日起3 個月內，依本法第20
    條規定辦理。」
  (二)本件原告申請自93年7 月29日起至94年7 月28日、95年2 月
    22日起至96年2 月21日、96年2 月22日起至97年2 月21日止
    停止營業，分別經被告93年7 月29日府商登字第0930515388
    號函、95年2 月22日府商登字第0950504084號及96年3 月5
    日府商登字第0960504739號函准予備查在案。依據營造業法
    第20條第1 項及營造業施行細則第16條規定，原告應將其營
    造業登記證書及承攬工程手冊送繳中央主管機關或直轄市、
    縣（市）主管機關註記後發還之，故原告依法應分別於93年
    10月28日前、95年5 月21日前及96年5 月21日前至被告機關
    辦理營造業停業註記，惟原告遲至96年5 月23日始辦理停業
    申請，顯已逾營造業法規定期限，其違規事實明確，被告據
    桃園縣營造業審議委員會97年1 月8 日96桃營審字第075 號
    決議書，以審議決議作成97年1 月8 日府工建字第09700092
    28號函通知原告科處10萬元罰鍰，揆諸首揭法條規定，並無
    不合。
  (三)原告雖稱：被告未盡告知之責逕自裁罰原告一節。按依營造
    業法及其施行細則並無應限期通知補辦停業登記逾期未辦始
    能裁罰之規定，原告所述營造業法第55條第2 項通知限期補
    辦之規定，係被告得按次連續處罰之要件，本件原告雖有三
    次停業未依規定辦理停業登記，惟被告僅處一次罰鍰，並未
    按次連續處罰，況被告96年3 月5 日府商登字第0960504739
    號函及96年3 月7 日府工建字第0960072502號函均已提醒原
    告儘速辦理營造業停業登記，原告所述核不足採。
  (四)原告又稱：其於96年5 月22日提報停業登記之相關文書，親
    送至被告指定之辦理收受處所，並於次日即96年5 月23 日
    辦理完成云云。惟查：本件原告依法應分別於93年10月28日
    前、95年5 月21日前及96年5 月21日辦理營造業停業註記，
    已如前述，則縱原告所稱其於96年5 月22日已提報相關文書
    辦理停業註記，亦屬逾期。況原告係於96年5 月23日至被告
    委外協助檢視營造業之許可登記、升等、複查、換證等事項
    之社團法人桃園縣營造業工程協進會申請停業，被告並以96
    年5 月28日府工建字第0960175364號函函知原告，與原告主
    張不符，是原告所述亦不足採。
  (五)從而原處分並無不法，訴願決定予以維持，亦無不合。原告
    徒執前詞，訴請撤銷，為無理由，應予駁回。
五、本件適用簡易訴訟程序，爰不經言詞辯論逕為判決，併予敘
    明。
據上論結，本件原告之訴為無理由，爰依行政訴訟法第98條第1
項前段、第233 條第1 項、第236 條，判決如主文。
中    華    民    國    97    年     7    月    30    日
                    臺北高等行政法院第二庭
                                    法  官  陳  金  圍
上為正本係照原本作成。
本件以訴訟事件所涉及之法律見解具有原則性者為限，始得於本
判決送達後20日內向本院提出上訴狀並表明上訴理由，如已於本
判決宣示後送達前提起上訴者，應於判決送達後20日內補具上訴
理由（均按他造人數附繕本），且經最高行政法院許可後方得上
訴。
中    華    民    國    97    年     7    月    30    日
                                    書記官  陳  可  欣


司法院資訊處製作；財團法人民間司法改革基金會備份。
